【裁判字號】    98,訴,1698
【裁判日期】    991230
【裁判案由】    有關土地事務
【裁判全文】
臺北高等行政法院判決
                                      98年度訴字第1698號
                                    99年12月16日辯論終結
原      告  劉澤咨
被      告  桃園縣政府
代  表  人  吳志揚（縣長）
訴訟代理人  謝清傑  律師
複  代理人  王如后  律師
參  加  人  財團法人桃園縣民營諾瓦國民小學
代  表  人  李玉林（校長）
上列當事人間有關土地事務事件，原告不服內政部中華民國98年
年6 月23日台內訴字第0980026354號訴願決定，提起行政訴訟，
本院判決如下：
    主      文
原告之訴駁回。
訴訟費用由原告負擔。
    事實及理由
一、程序事項：
    本件被告代表人原為朱立倫，訴訟中依序變更為黃敏恭、吳
    志揚，業據被告新任代表人黃敏恭、吳志揚分別提出承受訴
    訟狀聲明承受訴訟，核無不合，應予准許。
二、事實概要：
    原告以包含桃園縣龍潭鄉○○○段○○○-○ 、○○○-○
    ○地號土地（下稱系爭土地）在內之多筆土地為日據時期既
    成之鄉村○○○路，因被告允許參加人建校範圍包括系爭土
    地，致上開道路遭校地阻斷，影響原告等原農地使用人進出
    耕作及作物運輸，乃於民國（下同）96年6 月1 日出具陳情
    書，向被告請重新勘查恢復上開道路或協調參加人另闢道路
    供原告使用。案經被告於96年6 月22日派員赴現場會勘後，
    以96年8 月1 日府教國字第0960255155號函（下稱系爭函1
    ）請財政部國有財產局協助查明系爭土地於85年登記為林業
    用地之土地權源等相關資料，嗣以96年8 月28日府教國字第
    0960287848 號 函（下稱原處分）復原告：「……三、本案
    爰台端所述之鄉村○○○路（龍潭鄉○○○段○○○- ○地
    號等土地），龍潭鄉○○○○○○○路，未曾有過養護情事
    ；另經本府相關單位查證○○○- ○地號未屬交通用地；且
    公用地役關係亦未成立；又經查明土地沿革資料，該筆土地
    於85年間現況為小山溝，是以台端所請應立即恢復原有道路
    或另闢新路，不予同意。四、另本案諾瓦國民小學表示除車
    輛進出影響學生安全以外，台端進出校園只需向警衛室辦理
    登記即可」，其後並於訴願程序中以97年12月2 日府教設字
    第0970377876號函（下稱系爭函2 ）檢卷向訴願機關提出答
    辯。原告對系爭函1 、系爭函2 及原處分均表不服，提起訴
    願，經訴願決定以「關於被告96年8 月2 8 日府教國字第
    0960287848號函（按即原處分）部分之訴願駁回。其餘部分
    之訴願不受理。」原告對原處分之訴願駁回部分續表不服，
    遂提起本件行政訴訟。
三、原告主張略以：
    (一)桃園縣龍潭鄉○○○段地號○○○-○ 、○○○-○ 、○
    ○○- ○、○○○-○○等4 筆土地，沿自日治時期至國民政
    府遷台，都為該公共通行道路附近農民耕作農產運輸及不特
    定眾人通行用之公共通行產業道路，也無其它替代道路。被
    告將○○○-○、○○○-○ 、○○○-○ 三筆地號土地旱
    地目之既成公共道路地，違背土地現況事實，變更地目為水
    ，並將○○○- ○地號土地編定為特定目的事業用地，出租
    給財團即參加人設校營利，阻斷公共道路通行，以致原通行
    該公共道路、未出售農地給財團之農民，無路可達農地管理
    生產及運輸，明顯違反憲法15條宗旨。
    (二)上開事實有下列證據可資為證：
      1.證1 大正10年地籍圖：地政機關核發，日治大正10年地
        籍圖三洽水段○○○-○ 、○○○-○ 、○○○-○○
        、○○○- ○為日治時期依既成通行實況測繪於地籍圖
        之法制產業道路，並非被告辯稱原告自行劃設。
      2.證2 現今地籍圖：地政機關核發，三洽水段○○○-○
        、○○○-○ 、○○○- ○○、○○○- ○等地號沿革
        自日治時期測繪於地籍圖之法制產業道路至今。自大正
        時期至93年都無條件提供不特定眾人通行並從無阻攔及
        中斷，該圖非原告自行劃設。
      3.證3 航照圖：原告向林務局請領70年、80年航照圖，圖
        中呈現○○○-○ 、○○○-○○、○○○-○ 、○○
        ○-○ 日據時期沿革至今之道路樣貌。
      4.證4 之1 村長證明：三和村辦公室村長證明○○○-○
       為 日據時期既成產業道路。證明書為村長書寫簽名並蓋
        有官印若是造假將屬偽造公文書及偽證罪，得依法追究
        。
      5.證4 之2 用路人簽證：附於村長證明之後頁，○○○-
        ○地號附近農民地主及不特定之曾通行該道用路人簽名
        連署，證實該○○○- ○道路存在。必要時請傳證人若
        是偽證可依偽證罪告發。
      6.證5 航測圖：被告於內政部訴願案所附之證據航測圖，
        ○○○○-IV-067 第一版、第三版，為田野現勘調查測
        繪有該地段產業道路並標示於航測圖（現況被告未保留
        本法定測繪道路）也不曾依法定程序廢路，被告竟然不
        承認自己提證有產業道路存在，違法濫權可見一斑。
      7.證6 首次登錄謄本：○○○-○ 、○○○-○ 、○○○
        - ○、○○○- ○○地號於80年首次登錄為旱地目之地
        籍謄本，證明自日據時期至80年登錄當時該地為旱地目
        ，而且為無權利所有人之公眾通行道路土地，合於地籍
        圖測繪之公眾通行道路（並非被告違法更正地目後登錄
        之水地目或山溝）。
      8.證7 地目變更申請書：○○○-○ 、○○○-○ 、○○
        ○- ○三筆地號由旱地目更正為水地目之地目變更申請
        書（被告提供），依法地目更正會勘記錄得永久保存，
        被告卻未將會勘記錄附於地目變更申請書之中明顯不合
        法。
      9.證8 地目更正後之地籍謄本：被告核發之○○○-○ 、
        ○○○-○ 、○○○- ○三筆地號土地，由旱地目更正
        為水地目之法源根據為何，請被告出示85年地目更正案
        之會勘記錄及會勘照片。由證據1 至證據6 、證據10及
        證據11皆證明該地根本無水及山溝，事實確是地籍圖上
        既成公眾通道，被告卻偽造該地是山溝，更正旱地目為
        水地目，而後更登記為特定目的事業用地，圖利財團利
        用捐地，在渴望園區之農業區變更成建地中獲得龐大利
        益。
      10.證9 之○○○- ○○地籍謄本：原是日據時期旱地目既
        成道路，92年分割登錄為交通用地，合於日治大正10年
        測繪於地籍圖產業道路及現今地籍圖之道路法源，同條
        道路其他三筆土地○○○- ○、○○○- ○、○○○-
        ○地號道路被告卻違法更正為水地目，並且依財團特定
        目的變更為特定目的事業用地，可見85年被告根本無現
        地會勘，並偽造85年當時地理實況及用途篡改地籍公文
        書，圖利土地買主，以利日後變更為特定目的事業用地
        。
      11.證10桃園地院會勘案：桃院永民齊97壢簡調字第167 號
        案，法官及原告、被告共同會勘，現場並無任何山溝或
        水道呈現，只有道路樣貌，可證被告85年間將○○○-
        ○ 、○○○- ○、○○○- ○旱地目道路，更正為水
        地目登錄，違背地理現況及用途，偽造公文書。況且○
        ○○- ○○地號土地上會勘照片可見道路樣貌並未呈現
        山溝地形，同一道路被告卻兩樣地目及用途登錄，可見
        被告違法濫權。
      12.證11被告共同會勘案：96年8 月1 日府教國字第096025
        5155號會勘記錄，被告與原告及證人多名共同會勘，於
        會勘現場○○○-○ 部分路段，會勘丈量仍保留4 米寬
        之舊產業道路，並拍照存證，雖有雜草，道路明顯可見
        ，已證明○○○- ○地號為道路而非山溝或水道，足證
        85年更正案之違法事證明確，被告卻否認自己會勘記錄
        ，違法濫權至極。
      13.證12原告提供照片：原通行該道路其他證人拍攝之○○
        ○- ○地號道路照片。
      14.證13之○○○○-IV-067 航測圖四版：98年9 月26日補
        訴狀說明第10項，依被告所附之○○○○-IV-067 、96
        年第4 版航測圖，○○○- ○地號仍可見產業道路，被
        告卻將○○○- ○用紅筆繪於宏碁建築之土地上，明顯
        偽造訴訟證據、蓄意誤導法院之判定。
      15.證14會勘記錄無保存之公文：98年10月21日補訴狀說明
        第8 項，被告覆文回稱85年間○○○- ○、○○○- ○
        、○○○- ○地號土地地目更正案會勘記錄無保存，已
        證明被告根本未到現地會勘，且違反地政法規定旱地目
        更正為水地目其會勘紀錄得永久保存。被告只提供有利
        買主之地目變更申請書，卻無法提供合法會勘記錄，偽
        造現地會勘記錄更正地目公文書事證明確。96、97年被
        告共同會勘之證10、證11及證1 至證6 已確證該地絕非
        山溝，不知被告如何做更正地目法律解釋。
      16.證15宏碁開發施工圖：98年11月17日當庭呈報，宏碁開
        發時提供給原告保證保留通道之施工圖。故參加人施工
        未設大門阻斷通路之前均暢行無阻，任何用路人無須抗
        議。依最高行政法院76年判字第1077號判例要旨，巷道
        必須提供公眾通行20年以上始構成公眾通行道路，又所
        謂公眾通行乃指供2 戶以上通行之謂。另既成道路符合
        一定要件而成立公用地役關係者，其所有權人對土地既
        已無從自由使用收益，形成公益而特別犧牲其財產上之
        利益。本判例已說明本案被告出租道路地並阻斷通行，
        實屬違法。
      17.證16道路光碟：此為庭上責付原告拍攝之證據，現場並
        有人證葉國昭及陳書土在場，並有參加人教師現場反蒐
        證拍攝當天之記錄，拍攝現場日據時期產業道路清晰可
        見。
      18.證17衛星空照圖：99年6 月17日補訴狀附之google網路
        下載衛星空照圖可見○○○-○ 、○○○-○○、○○
        ○-○ 、○○○-○之道路。
    (三)上述證據已明確證明○○○-○ 、○○○-○○、○○○-
      ○ 、○○○- ○地號，為日治時期即已存在並已依法測
      繪於地籍圖之公眾通行道路，原告及眾人通行於既成道路
      是沿革自日據時期開始，從來沒有任何人佔用該道路為私
      有，更無為私有開發情事發生，況且系爭道路既成通行權
      之法權，比中華民國及桃園縣政府權源還早，何以原告及
      眾人通行於合法既成道路還必須受控於參加人之管制，甚
      至農具農產品及作物運輸工具不得進入，被告會同參加人
      共同阻斷合法既成道路，已明顯違法。85年就○○○- ○
      地號地目更正案為違法行政，而後之各項變更案應視為違
      法無效，被告應立即回復既有合法通行權。
    (四)原告並未向被告提出開闢道路申請案，被告是否有另闢替
      代道路方案以作行政補救，應為縣府行政權責，原告無權
      過問，特此聲明。為此，提起本件行政訴訟，並聲明求為
      判決：1.訴願決定、原處分均撤銷。2.被告應就原告96年
      6 月1 日的申請，作成准許回復龍潭鄉○○○段○○○-
      ○ 、○○○- ○○地號土地原來既成公共通行道路恢復
      該地區農民或不特定人自由通行的行政處分。
四、被告則以：
    (一)原告主張日治時期即在桃園縣龍潭鄉○○○段○○○-○
     、○○○-○○等地號等土地上，有1 條公共通行的道路，
     存在有公共地役權云云，被告否認原告之主張：
      1.被告否認原告所主張存在有該條道路等情，應由原告舉
        證以實其說。若原告未能舉證，應認原告之請求為無理
        由。
      2.依據系爭○○○-○地號之土地登記謄本記載「使用地類別
        ：特定目的事業用地」，系爭土地顯非道路用地，至為
        灼然。
      3.龍潭鄉公所明確表示：未曾聽聞存在有原告所主張之道
        路，也未曾進行道路養護。由此，可證原告所稱之道路
        並不存在。
      4.被告所屬工務處依權責明確認定原告所稱用路不符合「
        既成道路」要件，並說明：參加人自93年開始興建學校
        工程迄今，未接獲其他人陳訴有通行之情形，被告96年
        6 月22日會勘之際，並無道路存在（被證1 ：被告96年
        8 月28日府教國字第0960287848號函，含會勘紀錄表影
        本），且經調閱68年及84年航照圖顯示：並無道路情事
        （被證2 ：68年及84年中華民國臺灣地區像片基本圖第
        3 版圖號○○○-○- Ⅳ-067影本）。
      5.被告對於原告所提各項證據，答辯意見如下：
        (1)日據時期地籍圖：形式上真正（原告自行加註字樣除
          外），但否認實質證據力。依此地籍圖，無從證明系
          爭土地為道路。原告自行在圖面上劃設道路，被告否
          認其真正，原告之主張殊非可採。
        (2)目前的地籍圖：形式上真正（原告自行加註字樣除外
          ），但否認實質證據力。依此地籍圖，無從證明系爭
          土地為道路。原告自行在圖面上劃設道路，被告否認
          其真正，原告之主張殊非可採。
        (3)三和村村長辦公室證明書：否認形式上真正，且否認
          實質證據力。按證人必須親自到庭接受法官訊問，不
          能以書面取代，故此項證據沒有證據能力，更遑論證
          明力。
        (4)連署書：否認形式上真正，且否認實質證據力。按證
          人必須親自到庭接受法官訊問，不能以書面取代，故
          此項證據沒有證據能力，更遑論證明力。
        (5)原告申請林務局航照圖：形式上真正（原告自行加註
          字樣除外），但否認實質證據力。依此航照圖，無從
          證明系爭土地為道路。
        (6)被告提出臺灣地區像片基本圖：形式上真正，但依此
          證據，亦無從證明系爭土地為道路。
        (7)96年6 月22日會勘紀錄及照片：形式上真正，然依此
          項證據，無從證明○○○- ○地號、○○○- ○地號
          為道路。且依照片觀之，原告所陳情的地點，雜草叢
          生，並非道路。
        (8)臺灣桃園地方法院97年度壢簡字第167 號會勘照片：
          形式上真正，然依此項證據，無從證明系爭土地為道
          路。且依照片觀之，原告所陳情的地點，雜草叢生，
          並非道路。
        (9)原告提供之通行照片：該相片所示具體位置不明，無
          法證明系爭地號土地曾存有原告所稱之道路。
        (10)原告提出的光碟片：該光碟片所示實際地點為何實有
          未明，被告否認其證明力。
        網路Google衛星照片：無法證明系爭地號土地曾經存
          在有原告所稱之道路。
      6.退萬步言，縱認有人通行系爭土地，仍然不符合公用地
        役關係的要件。蓋公用地役關係，是指「私有土地」而
        具有「公共用物」性質之法律關係，如果並非不特定公
        眾通行所必要，而僅為通行便利或省時，則不能認為成
        立既成道路公用地役關係。系爭土地並非私有土地，也
        非不特定公眾通行所必要，故並無公共用物性質，顯然
        不符合公用地役關係的要件，至為灼然。綜之，各項事
        證顯示本件並不符合既成道路公用地役關係。
    (三)再退萬步言，縱認原告所稱之道路曾經存在，該道路應屬
      遭他人無權占用而形成，原告無權作任何主張：
      1.系爭○○○-○ 地號土地，於80年4 月10日辦理所有權
        第1 次登記，為中華民國所有，而後在85年5 月4 日登
        記為桃園縣所有。依據土地法第10條規定，只要不是人
        民依法取得所有權之私有土地，即為國有土地，故在80
        年4 月10日之前，系爭土地本為中華民國所有。
      2.若系爭土地曾經存在原告所稱之道路，中華民國並未同
        意任何人可在國有土地上開設道路，該道路應屬遭他人
        無權占用而形成，原告無權作任何主張。
    (四)原告通行參加人校地，僅係為了要掃墓，原告通行並未受
      到阻礙：
      1.查參加人之校地位置，位於桃園縣龍潭鄉○○○段○○
        ○- ○、○○○- ○、○○○- ○、○○○、○○○-
        ○、○○○-○ 、○○○-○ 、○○○-○ 、○○○-
        ○ 地號，此有「桃園縣民營學校經營契約」（被證3）
        第1 條記載可參。
      2.依「桃園縣教育局會勘紀錄表」（被證4 ）記載「本案
        校方表示陳情人於學校工程興建時，曾路經學校數次至
        其土地進行掃墓等事宜，93年設校工程開始迄今未聲明
        異議，現學校工程業已完竣，校園規劃已定，無法另闢
        通路，是以校方表示除車輛進出影響學童安全不予同意
        外，陳情人進出校園只需向警衛室辦理登記，即可進出
        。」
      3.原告通行參加人校地，僅係為了要掃墓，原告之通行並
        未受到阻礙。
    (五)原告無權請求被告開闢道路，原告之請求實無依據：
      1.依行政訴訟法第5 條規定意旨，可據為課予義務訴訟請
        求基礎之訴訟標的，應具有請求權結構之法規範始得為
        之，此有最高行政法院95年度判字第1037號判決可參（
        被證9 ）。
      2.基上，必須符合「依法申請」的要件，即必須原告依法
        律有向行政機關請求為一定行政處分之權利，始可能依
        該規定主張。而查有關是否設置道路、如何設置道路，
        係屬各行政機關依法辦理的事項。現行法中並無任何法
        律規定賦予人民「申請開闢道路」的權利，是以原告之
        請求顯無依據。此有臺中高等行政法院93年度訴字第62
        7 號判決（被證10）、最高行政法院94年度裁字第0265
        3 號裁定（被證11）意旨可參照。
      3.原告並無任何法律依據得為「開闢道路」之請求，其主
        張請求被告回復通行道路等旨，依法顯無理由。
    (六)綜上論述，原處分及訴願決定並無違誤，為此求為判決：
      駁回原告之訴。
五、參加人陳述略以：
    (一)參加人於93年底設校前會勘系爭土地時，系爭土地就是坡
      度很陡的土地，上面都是雜木林及芒草，並沒有看到有道
      路的存在；系爭○○○- ○○地號土地是1 條約2 呎寬水
      泥鋪設的小路，大約只能供1 人通行，該地左邊是網球場
      的圍籬，右邊是雜草（後來的學校用地）；庭呈地籍圖以
      紅筆圈出的部分是目前學校的範圍，○○○- ○○地號土
      地是在學校範圍之外，網球場是在○○○- ○○的左邊，
      只有○○○- ○是在參加人學校校地之內；目前參加人只
      有使用校地的左半部，校地左半部與右半部之間有約70公
      尺的落差，右半部目前尚未使用；○○○- ○○土地是在
      學校圍牆外，該地的盡頭是1 個大水塔，目前仍然存在。
    (二)對於原告主張從日據時代就有戰備道路的存在，因為參加
      人學校的興建造成道路被阻斷，讓原告等人無法通行的問
      題，參加人在96年與主管機關會勘是否有道路時，學校已
      經蓋好了，當時龍潭鄉公所有提出系爭○○○- ○地號土
      地並非其所養護的道路。
    (三)就參加人所知，山上並沒有人居住，95年學校在施工中工
      地主任有報告，說有1 位劉先生提出要進去掃墓的要求，
      參加人當時有讓原告穿過校區進去掃墓。
    (四)原告提出陳情後，龍潭鄉公所及桃園縣政府都有來會勘，
      參加人表示如果原告要掃墓可以讓其通過，但為了學生的
      安全，車輛不能夠進入，當時原告表示不能夠接受。
六、查前揭事實概要欄所載各節，為兩造所不爭執，並有原告96
    年6 月1 日陳情書、系爭土地登記謄本、異動索引、地籍圖
    謄本、被告與參加人簽訂之桃園縣民營學校經營契約、96年
    6 月22日桃園縣教育局會勘紀錄表及會勘照片、原處分、訴
    願決定書等附於本院卷可稽，堪認為真實。又歸納兩造上述
    之主張，可知本件之主要爭執在於：原告所指道路是否屬既
    成道路而有公共地役關係存在？被告以未成立公共地役關係
    ，不同意原告回復原有道路之申請，是否有據？
七、經查：
    (一)按行政訴訟法第5 條規定：「（第1 項）人民因中央或地
      方機關對其依法申請之案件，於法令所定期間內應作為而
      不作為，認為其權利或法律上利益受損害者，經依訴願程
      序後，得向高等行政法院提起請求該機關應為行政處分或
      應為特定內容之行政處分之訴訟。（第2 項）人民因中央
      或地方機關對其依法申請之案件，予以駁回，認為其權利
      或法律上利益受違法損害者，經依訴願程序後，得向高等
      行政法院提起請求該機關應為行政處分或應為特定內容之
      行政處分之訴訟。」是課予義務訴訟制度之設計，旨在對
      於人民依法向行政機關申請而未獲核准之案件提供救濟之
      管道，其著重者並非行政機關是否已就該申請案作成否准
      之行政處分（其差別僅在於究係行政訴訟法第5 條第1 項
      或第2 項而已），其所著重者，在於人民就其依法申請案
      件最終是否能獲准許，而達到權利保護之功能。易言之，
      就一因人民依法申請而開始行政程序之案件，無論行政機
      關係根本未予置理、或係作成否准行政處分、或係不斷的
      以退件或命補正或其他方式而未直接表示准駁，在行政訴
      訟上，只要其已依法提起訴願而未獲救濟，均得向行政法
      院請求救濟。又上開規定所謂之「依法申請」，應指原告
      就其請求行政機關作成之處分，曾經由行政程序向行政機
      關提出，至於在該具體個案中，原告有無實體法上之申請
      權或有無請求權，甚至其依法有無任何程序上之申請權，
      此均為本案有無理由之問題（最高行政法院99年度裁字第
      895 號裁定意旨參看）。查本件原告係以系爭土地為日據
      時期之鄉村○○○路，係供公眾通行之既成道路具有公用
      地役關係，因被告允許參加人建校，致上開道路遭校地阻
      斷，影響原告等附近農地使用人進出耕作及作物運輸，於
      96年6 月1 日出具陳情書，向被告申請回復該既成道路，
      以供當地農民或不特定人通行，惟遭被告否准，依法提起
      訴願亦未獲救濟，乃依行政訴訟法第5 條之規定提起本件
      課予義務訴訟，揆諸前揭說明，其訴訟類型尚無錯誤，合
      先敘明。
    (二)次按「公用地役關係乃私有土地而具有公共用物性質之法
      律關係，與民法上地役權之概念有間，久為我國法制所承
      認（參照司法院釋字第255 號解釋、改制前最高行政法院
      45年判字第8 號及61年判字第435 號判例）。既成道路成
      立公用地役關係，首須為不特定之公眾通行所必要，而非
      僅為通行之便利或省時；其次，於公眾通行之初，土地所
      有權人並無阻止之情事；其三，須經歷之年代久遠而未曾
      中斷，所謂年代久遠雖不必限定其期間，但仍應以時日長
      久，一般人無復記憶其確實之起始，僅能知其梗概（例如
      始於日據時期、八七水災等）為必要。」司法院釋字第40
      0 號解釋理由書闡釋甚明。是以，土地成為道路供公眾通
      行，如年代久遠且未曾中斷，並符合前開要件者，固可認
      為已因時效而成立公用地役關係，但倘若該道路僅為少數
      特定鄰地所有人或使用人通行，即非可謂係屬一般不特定
      公眾通行之既成道路而有公用地役關係存在，此時應僅係
      鄰地所有人對該道路有無不動產役權之問題，應另循民事
      訴訟程序救濟。又公用地役關係僅為行政法上行政主體，
      基於行政目的，依法對私人財產賦予限制之關係，亦即公
      用地役關係其成立僅在限制土地所有權人，使受拘束，不
      得反於公共通行之目的而使用土地，並無相對應之享受公
      用地役關係之權利人，蓋公用地役關係因不特定公眾之通
      行而成立，基於公眾利益而存在，個人之得以通行而受利
      益，為承認公用地役關係後附隨所生，係反射利益，並非
      對該土地有任何權利或法律上利益（最高行政法院91年裁
      字第468 號、94年度判字第2076號裁判意旨參照），次予
      敘明。
    (三)查系爭○○○-○ 地號土地，原屬未登錄地，迨80年4 月
      10日辦理所有權第1 次登記，為中華民國所有，管理者為
      財政部國有財產局，嗣因買賣（85年2 月5 日）辦理所有
      權移轉登記，所有權人為陳威伸，其後再因贈與辦理所有
      權移轉登記（85年5 月4 日），所有權人為被告；又該地
      地目原為「旱」，因與85年間航測圖及現況為小山溝不符
      ，經當時所有權人陳威伸申請，被告於85年2 月8 日辦理
      地目更正，更正為「水」，目前使用地類別為特定目的事
      業用地；另系爭○○○- ○○地號土地，係於92年8 月7
      日辦理所有權第1 次登記，所有權人為中華民國，管理者
      為財政部國有財產局，該地地目空白，使用分區及類別分
      別為山坡地保育區、交通用地等情，有系爭土地登記謄本
      、異動索引、陳威伸出具之地目更正申請書、土地登記申
      請書、桃園縣大溪地政事務所土地建物異動清冊在本院卷
      第32-37 、168-172 頁足憑。原告稱被告於85年間辦理系
      爭○○○- ○地號土地地目更正（由旱地目更正為水地目
      ），與事實不符且屬違法乙節，因被告85年間所為上開地
      目更正之處分為已確定之處分，具有存續力及構成要件效
      力，不僅被告及該處分相對人或關係人應受其拘束，對其
      他機關、法院或第三人亦有拘束之效果，此部分非屬本件
      審究之範圍，先此釐清。
    (四)次查，原告雖稱系爭土地與同段○○○- ○、○○○- ○
      地號土地連通所成之道路（相關位置見本院卷第18-22 頁
      所附地籍圖謄本），係自日據時代即已存在之鄉村○○○
      路，為具有公用地役關係之既成道路。惟經被告所屬工務
      局、地政局會同原告、參加人及龍潭鄉公所於96年6 月22
      日現場會勘結果，原告所指日據時代既成鄉村○○○路為
      系爭○○○-○地號等土地，係1 條4 米寬的通道，人跡
      罕至，龍潭鄉公所表示不知曾有此路，且從未進行養護，
      有該次會勘紀錄表在卷可憑（原處分卷證1 ）；且依該次
      會勘照片及原告另行提出之現場照片所示（本院卷第49-5
      1 頁），原告指為道路之地，兩旁林木茂密，泥土地上長
      有雜草，原告並自陳「那邊的樹木長的很漂亮，原告每年
      要經過樹底下多次，都會請人將樹底下的草除乾淨，通行
      就很順暢」（本院卷第252 頁）；另參以原告所提安信不
      動產估價師事務所受臺灣桃園地方法院囑託鑑定原告與被
      告所屬教育處間確認通行權等事件訴訟標的價額時，於97
      年6 月間拍攝之勘估標的○○○- ○地號所在現況照片，
      亦未顯示有可供一般人車通行之明顯道路存在（本院卷第
      40、41頁）。從而，原告所指系爭○○○- ○地號土地供
      作道路部分，應僅係林間通道，尚非一般所謂可供人車通
      行之道路，且原告自陳其在山上有地，現在山上沒有住戶
      ，約近10戶仍有土地在山上（本院卷第225 、252 頁），
      亦足徵該通道僅為少數之附近農地所有人或使用人通行，
      非屬供一般不特定公眾通行之道路，揆諸首揭司法院解釋
      意旨，自難謂係既成道路而成立公用地役關係，故被告以
      系爭○○○- ○地號土地未成立公用地役關係，不同意原
      告回復原既有道路以供通行之請求，於法並無不合。原告
      引據改制前最高行政法院76年判字第1077號判決意旨，主
      張所謂「公眾」通行乃指2 戶以上通行之謂，核與上述司
      法院釋字第400 號解釋理由書闡釋公用地役關係須為「不
      特定之公眾」通行所必要之意旨有間，且上開見解並非判
      例，本院尚不受其拘束。退步言之，縱令系爭○○○- ○
      地號土地為具有公用地役關係之既成道路，然依前述說明
      ，原告並非系爭土地之所有權人，其得以通行，僅係承認
      公用地役關係後附隨所生之反射利益，並未就該既成道路
      享有任何權利或法律上利益，是原告非僅無任何公法上之
      法律依據得為本件申請，亦難認原告有何權利或法律上利
      益因被告否准其申請而受有損害。至於系爭○○○- ○○
      地號土地，乃係坐落在參加人學校校地範圍之外，已據參
      加人陳明在卷，原告亦不爭執，並有參加人提出之該校校
      地範圍圖示附在本院卷第256 頁可參，因此姑不論該地是
      否為既成道路，亦不論該地係參加人所指位在網球場旁約
      120 公分寬之水泥路，抑或原告所指上開水泥路旁種有樹
      木之草地（相關位置見本院卷第40頁照片），其現況既可
      供公眾通行，並無原告指稱因被告允許參加人設校致原有
      道路遭阻斷而無法通行之情，原告此部分回復原既有道路
      以供通行之請求，顯欠缺訴之利益。
    (五)原告雖主張依其所提證據，已足證明自日據時代起，系爭
      土地即是供公眾通行之既成道路，存在有公用地役關係云
      云。然查，原告所提日據時期地籍藍晒圖及向桃園縣桃園
      地政事務所請領之地籍圖謄本，僅係就各該地號土地地形
      、位置予以測繪，並未標示各土地之用途，自無從證明系
      爭土地為既成道路。又原告提出由桃園縣龍潭鄉三和村村
      長謝金棋出具之證明書及陳書土等人之連署書，固分別載
      有「茲證明龍潭鄉○○○段○○○- ○號土地，於日據時
      期至國民政府治台，該地號原始既為附近農地共通之農作
      物運輸及人員通行之道路無誤」、「自日治時期至光復後
      國民政府遷台，一直存在於三和派出所對面山……土地交
      界處茶園一直都保留一條牛車路，提供附近農民農耕、運
      輸及不特定之任何人可通行之鄉村○○○○路，於民國94
      年後，私立諾瓦小學建校竟將該龍潭三洽水段○○○- ○
      、○○○- ○、○○○- ○○之鄉村○○○○○○道路阻
      斷……」等語（本院卷第23、24頁），惟上開文書僅能證
      明系爭○○○- ○地號土地有做為農作物運輸及人員通行
      之路使用之事實，且系爭○○○- ○地號土地路非屬具有
      公用地役關係之既成道路，業經認定如前，原告指上開證
      明書及連署書已足系爭土地為既成道路，顯有誤會。原告
      聲請訊問上開連署之人到庭作證，亦無必要。另被告所提
      67年、80年、82年航空攝影圖、網路Google衛星照片，以
      及被告所提67年、82年、93年航空攝影圖，至多僅能證明
      確有原告所指道路之存在，但該道路是否屬既成道路，仍
      應本諸調查證據之結果並依首揭司法院解釋意旨而為認定
      ，是該等證物亦不足據為有利於原告之認定。原告上開主
      張，核不足採。
八、綜上所述，原告所訴各節，均非可採，被告認定系爭土地未
    成立公用地役關係，不同意原告回復原既有道路以供通行之
    請求，並無違誤，訴願決定遞予維持，亦無不合，原告徒執
    前詞，訴請判決如其聲明所示，為無理由，應予駁回。
九、本件事證已臻明確，兩造其餘攻擊防禦方法均與本件判決結
    果不生影響，故不逐一論述，併此敘明。
十、據上論結，本件原告之訴為無理由，依行政訴訟法第98條第
    1 項前段，判決如主文。
中    華    民    國    99    年    12    月    30    日
                    臺北高等行政法院第五庭
                              審判長法  官  黃  清  光
                                    法  官  李  維  心
                                    法  官  程  怡  怡
上為正本係照原本作成。
如不服本判決，應於送達後20日內向本院提出上訴狀並表明上訴
理由，如於本判決宣示後送達前提起上訴者，應於判決送達後20
日內補提上訴理由書（須按他造人數附繕本）。
中    華    民    國    99    年    12    月    30    日
                                    書記官  張  正  清

司法院資訊處製作；財團法人民間司法改革基金會備份。
